【裁判字號】    98,簡上,68
【裁判日期】    981008
【裁判案由】    給付票款
【裁判全文】
臺灣桃園地方法院民事判決              98年度簡上字第68號
上  訴  人  兆立光電有限公司
法定代理人  甲○○
訴訟代理人  劉世興律師
被上訴人    玉山商業銀行股份有限公司
法定代理人  乙○○
訴訟代理人  洪英鈐
上列當事人間請求給付票款事件，上訴人對於中華民國98年3 月
19日本院桃園簡易庭97年度桃簡字第1366號第一審判決提起上訴
，本院於98年9 月17日言詞辯論終結，判決如下：
    主  文
上訴駁回。
第二審訴訟費用由上訴人負擔。
    事實及理由
一、被上訴人起訴主張：其執有由上訴人簽發，分別由訴外人廣
    鬮科技有限公司（下稱廣鬮公司）、台灣大鬮電子股份有限
    公司（下稱大鬮公司）背書交付，票載發票日分別為民國97
    年7 月9 日、97年7 月17日、面額分別為新臺幣（下同）52
    9,718 元、105, 000元、如附表所示之支票2 紙。惟被上訴
    人屆期提示，竟遭退由（其理由詳如附表備註欄所示）。爰
    依票據法律關係，提起本件訴訟，請求上訴人應給付票款合
    計634, 718元，及自各支票提示日起至清償日止，按年息百
    分之6 計算之利息。
二、上訴人則辯稱：
    (一)被上訴人取得系爭2 紙支票乃受委任取款，並未取得票據
      權利：
      1.依財政部金融局85年12月4 日台融局(一)字第85553852號
        函：「有關金融機構辦理墊付國內票款，通常要求申請
        人開立備償專戶，將來票款收兌後直接存入申請人名義
        開立之備償專戶，此時就票據關係言，銀行係代為提示
        ，支票並未轉讓予銀行，若票據到期提示遭退票，銀行
        原則上無法以票據權利人之地位對發票人索賠。」等語
        ，而被上訴人提示系爭2 紙支票時，填寫之存款帳號則
        為大鬮公司於被上訴人銀行開立之帳號0000000000000
        帳戶及廣鬮公司於被上訴人銀行開立之帳號0000000000
        000 帳戶，亦即被上訴人僅是代為提示，並未取得系爭
        2 紙支票之票據權利。
      2.原判決認為被上訴人係以執票人之地位提示票據，惟被
        上訴人於辦理融資時，由借款人廣鬮公司提供客票，再
        由被上訴人提供資金予借款人廣鬮公司，然於通常情形
        ，銀行必定會以票面金額折扣一定成數後支付資金予借
        款人，是若借款人所提供之客票均皆兌現時，則存於借
        款人名義所開立之備償專戶內之金額，一定大於被上訴
        人實際貸與之金額，則其超額之部分如依原判決適用法
        律之結果，仍認為是銀行所有，借款人豈非超額還款。
      3.綜上所述，被上訴人取得系爭支票乃受委任取款，並未
        取得票據權利。
    (二)被上訴人僅係受廣鬮公司委任取款，伊並未取得票據權利
      ，則上訴人得以對抗廣鬮公司之事由，對抗被上訴人：
      1.上訴人公司之前任負責人許弘宗，曾與廣鬮公司負責人
        簡銘富、台灣大鬮公司負責人王雅美（簡銘富與王雅美
        為夫妻關係），於97年5 月9 日簽立協議書，依協議書
        之內容及上訴人前寄發予廣鬮公司及台灣大鬮公司之存
        證信函所示，廣鬮公司應將系爭2 紙支票返還上訴人。
        又訴外人許弘宗於鈞院97年度桃簡字第1114號到庭證稱
        ：「當初我們是在大鬮公司填寫這份協議書，…但後來
        大鬮公司的票沒有兌現，我們有向簡先生表示他沒有能
        力處理這件事，希望他們把票還給我們，因為他們也有
        票在我們公司，簡先生的太太王小姐希望互相拿回票據
        ，我們才簽被證一號協議書。」、「（訂貨時大鬮公司
        有無開立發票給上訴人？）沒有。」等語，足證上訴人
        與廣鬮公司、大鬮公司已達成協議，廣鬮公司、大鬮公
        司應將系爭票據返還上訴人，是以系爭2 紙支票之原因
        關係已不存在。
      2.按於委任取款之情，票據債務人對於受任人所得提出之
        抗辯，得以對抗委任人，票據法第40條訂有明文。是上
        訴人對於廣鬮公司即無付款之義務，對於廣鬮公司之受
        任人即被上訴人，亦同無付款之義務。
    (三)綜上，被上訴人之請求為無理由，應予駁回。
三、原審判決上訴人應給付被上訴人634,718 元，及其中529,71
    8 元自97年7 月9 日起、其中105,000 元自97年7 月17日起
    均至清償日止，按年息百分之6 計算之利息。上訴人聲明不
    服，提起上訴，其上訴聲明為：(一)原判決廢棄、(二)被上訴人
    於原審之訴駁回。被上訴人之答辯聲明為：上訴駁回。
四、本院之判斷：
    (一)經查，系爭2 紙支票為上訴人簽發，並經上訴人取消禁止
      背書轉讓，並交付予訴外人廣鬮公司，廣鬮公司就附表編
      號、面額529,718 元之支票，背書轉讓予訴外人大鬮公
      司，嗣大鬮公司、廣鬮公司分別將附表、之支票，背
      書轉讓交付予被上訴人，經被上訴人屆期提示以附表備註
      欄所示之事由退票而未獲付款等情，為兩造均不爭執，復
      有被上訴人提出系爭2 紙支票暨其退票理由單各1 紙為證
      ，是此部分之事實堪以認定，合先敘明。
    (二)被上訴人主張，廣鬮公司持附表、之支票向伊融資借
      款，並以附表、之支票以為清償，是伊已得系爭2 紙
      支票之票據權利等語，此據上訴人否認，除稱：被上訴人
      僅係受委任取款，並未取得票據權利外，並以前揭情詞置
      辯。再查：
      1.被上訴人主張：其取得系爭2 紙支票，乃係其與廣鬮公
        司於96年6 月28日訂立借款契約，嗣廣鬮公司於97年4
        月8 日持附表編號之支票向伊辦理融資借款，復於同
        月14日再持附表編號之支票向伊辦理融資借款，並以
        系爭2 紙支票以為清償債務一情，為上訴人所不爭執，
        復有借款契約1 份、統一發票暨票據明細表2 紙為證（
        見本院97年度訴字第1493號民事卷第44頁至第46頁）；
        觀諸大鬮公司（附表編號之支票）、廣鬮公司（附表
        編號之支票）書立予被上訴人之票據明細表上記載：
        「上列票據確係由本人提供作為償還借款人對貴行（即
        被上訴人）所負一切債務之用，可任由貴行處分，絕無
        異議。」等語，應認大鬮公司、廣鬮公司，分別將附表
        編號、之支票背書轉讓交付予被上訴人，以為廣鬮
        公司對被上訴人債務清償之用，顯見大鬮公司、廣鬮公
        司將附表編號、之支票之票據權利轉讓予被上訴人
        ，而上訴人對系爭2 紙支票之票據權利，已由被上訴人
        取得一情，亦不爭執（見本院98年9 月17日言詞辯論筆
        錄第3 頁），故被上訴人經由大鬮公司、廣鬮公司交付
        取得系爭2 紙支票，而取得票據權利並為執票人之事實
        ，堪予認定。上訴人固辯稱前揭票據明細表所載之內容
        ，係屬定型化契約之一部，而違反前揭財政部金融局85
        年12月4 日台融局(一)字第85553852號函示意旨，惟細繹
        該函所示之內容，係就關於禁止背書轉讓之支票，持有
        人得向金融機構辦理貼現事宜之說明，而系爭2 紙支票
        尚非禁止背書轉讓之支票，已如前述，是本件尚無上開
        函文內容之適用，上訴人此部分之辯解，亦無足採。
      2.上訴人雖抗辯系爭2 紙支票之性質應屬委任取款背書，
        故被上訴人並未取得執票人權利云云。惟按票據為文義
        證券，票據上之權利義務，悉依票據記載之文字以為決
        定，票據法上之背書依其目的不同，可區分為票據權利
        轉讓背書及委任取款背書，而執票人以委任取款之目的
        為背書時，應於支票上記載之，票據法144 條準用同法
        第40條第1 項亦有規定；再空白背書如何認定為委任取
        款，抑背書轉讓之不同法律效果，仍要實體觀察才能認
        定（最高法院50年度第3 次會議決議參照）。系爭2 紙
        支票既為上訴人簽發並交予廣鬮公司，廣鬮公司再將附
        表編號之支票背書轉讓予大鬮公司，而由大鬮公司、
        廣鬮公司分別將附表編號、之支票背書轉讓交付予
        被上訴人，且遍觀系爭2 紙支票之內容，渠等將附表編
        號、交付予被上訴人時，並未在系爭2 紙支票上為
        關於委任取款之記載，且上訴人亦不爭執被上訴人已經
        由交付而取得系爭2 紙支票之票據權利，業如前述，是
        上訴人辯稱系爭2 紙支票之性質係屬委任取款背書之性
        質，尚無可採。
      3.按所謂國內票款之墊付係借款人與銀行約定將融資客票
        以讓與擔保方式背書轉讓予銀行以供借款之擔保，於票
        據提示屆至時，再由銀行以執票人之身分領取票款，抵
        償債務。借款人執應收客票向銀行貸款，銀行通常均以
        借款人之名義開立備償專戶，將收妥之票款存入該專戶
        ，俟款項達到一定金額，始計算顯示該帳戶內借款人已
        還款金額，銀行提示各該客票時，在票據背面註明備償
        專戶之帳號，僅係區分銀行之不同客戶，便於處理不同
        客戶帳務之便宜措施，並非以客戶之名義請求付款，亦
        即銀行仍以本身為執票人之地位提示該客票兌付。是備
        償專戶非屬借款人之帳戶，帳戶內之款項為借款人歸還
        銀行之款項，借款人並無處分權。查系爭2 紙支票背面
        雖蓋有「備償專戶」之印章，惟其上所蓋之「擔保抬頭
        人背書無誤」及被上訴人之印文，此係由被上訴人取得
        系爭2 紙支票後後所蓋印，而非訴外人大鬮公司或廣鬮
        公司所蓋，此亦為上訴人所不爭執，則被上訴人主張本
        件備償專戶印文為被上訴人內部作業以作為區分客戶所
        用，被上訴人係以本身為票據權利人之身份提示系爭2
        紙支票一節為可採，上揭文字既非大鬮公司、廣鬮公司
        交付支票時所記載，並非委託被上訴人取款，堪予認定
        。
      4.又系爭2 紙支票背面提示人之存款帳號，分別為大鬮公
        司（附表編號，帳號：0000000000000 號）、廣鬮公
        司（附表編號，帳號：0000000000000 號）開立於被
        上訴人銀行之帳戶，此為兩造均不爭執，復有印鑑卡2
        紙為證（見本院上開1493號民事卷第47頁），是此部分
        之事實堪以認定。觀諸上開印鑑卡所留存之印鑑，除分
        別留有大鬮公司、廣鬮公司之印鑑章（公司章及法定代
        理人之印鑑章）外，尚有被上訴人之印鑑章蓋立於上，
        而依上開印鑑卡抬頭記載：「本人在貴行開立本帳戶，
        有關往來之印鑑以下列共貳式，憑壹式有效，支票或取
        款憑條金額以外記載事項之更改，憑以下任壹顆蓋章有
        效。」等語，顯見被上訴人亦得獨立運用上開帳戶，並
        自行自上開帳戶取款。準此，可認系爭2 紙支票之提示
        取款帳戶，尚非廣鬮公司與大鬮公司可得自行運用，上
        訴人辯稱上開帳戶可為廣鬮公司及大鬮公司自行取款一
        節，要難可採，應可認被上訴人確非以客戶即廣鬮公司
        及大鬮公司名義請求付款，而係以執票人身分提示領取
        票款。
      5.綜上，上訴人辯稱被上訴人取得系爭2 紙支票乃受委任
        取款，並未取得票據權利云云，尚屬無據，被上訴人主
        張其已取得系爭2 紙支票之票據權利，即屬有理。
    (三)上訴人復辯稱：被上訴人僅係受廣鬮公司委任取款，伊並
      未取得票據權利，則上訴人得以對抗廣鬮公司之事由，對
      抗被上訴人云云；惟按「票據債務人不得以自己與發票人
      或執票人之前手間所存抗辯之事由對抗執票人。但執票人
      取得票據出於惡意者，不在此限。」，票據法第13條定有
      明文；復按「票據行為為不要因行為，即不以給付之原因
      為要素而得成立之行為，凡簽名於票據之人，不問原因如
      何，均須依票上所載文義負責，除執票人取得票據係出於
      惡意成詐欺者外，發票人不得以自己與執票人前手所存抗
      辯之事由，對抗執票人。」，最高法院49年臺上第678 號
      判例亦可參照。是發票人以其與執票人之前手即背書人間
      所存之抗辯事由，對抗執票人，當與支票為無因證券之性
      質所不容。本件系爭2 紙支票既為上訴人所簽發交付予廣
      鬮公司，廣鬮公司再就附表編號之支票背書轉讓予大鬮
      公司，嗣大鬮公司、廣鬮公司分別交付系爭2 紙支票予被
      上訴人，已如前述，被上訴人既因交付而取得系爭2 紙支
      票之票據權利，且非基於委任取款背書之地位而取得，則
      上訴人尚不能以其與被上訴人前手即廣鬮公司、大鬮公司
      所存之前述抗辯事由對抗被上訴人，則上訴人以系爭2紙
      支票之票據原因關係不存在為由，拒絕給付票款云云，尚
      無可採。
    (四)綜上所述，被上訴人主張伊為系爭2 紙支票之執票人，依
      據兩造間之票據關係，起訴請求上訴人應給付票款合計63
      4,718 元，及其中529,718 元自97年7 月9 日起、其中10
      5,000 元自97年7 月17日起均至清償日止，按年息百分之
      6 計算之利息，洵屬正當，應予准許，原審為被上訴人勝
      訴之判決，並為准許假執行之宣告，經核尚無不合。上訴
      意旨指摘原判決不當，聲明廢棄改判，為無理由，應予駁
      回。
五、本件事證已臻明確，兩造其餘主張及舉證，經核與判決結果
    不生影響，爰不另一一論述，附此敘明。
據上論結，本件上訴為無理由，依民事訴訟法第436 條之1 第3
項、第4 項、第449 條第1 項、第78條，判決如主文。
中    華    民    國    98    年    10    月    8     日
                  民事第三庭    審判長法  官  張天民
                                      法  官  陳筱蓉
                                      法  官  陳心婷
以上正本係照原本作成
本判決不得上訴。
中    華    民    國    98    年    10    月    8     日
                                      書記官  林君燕
附表：
┌─┬─────┬──────┬──────┬─────┬──────┬──────┬──────┐
│編│支票號碼  │  付 款 人  │受款人      │ 票面金額 │  發 票 日  │  提 示 日  │備註        │
│號│          │            │            │（新臺幣）│            │            │            │
├─┼─────┼──────┼──────┼─────┼──────┼──────┼──────┤
││AW0000000 │臺灣中小企業│廣鬮科技有限│529,718元 │97年7月9日  │97年7月9日  │存款不足    │
│  │          │銀行桃園分行│公司        │          │            │            │            │
├─┼─────┼──────┼──────┼─────┼──────┼──────┼──────┤
││AW0000000 │同上        │同上        │105,000元 │97年7月17日 │97年7月17日 │存款不足    │
└─┴─────┴──────┴──────┴─────┴──────┴──────┴──────┘


司法院資訊處製作；財團法人民間司法改革基金會備份。
